【裁判字號】    94,上更(一),596
【裁判日期】    950214
【裁判案由】    貪污治罪條例
【裁判全文】
臺灣高等法院刑事判決          94年度上更（一）字第596 號
    上  訴  人  臺灣板橋地方法院檢察署檢察官
    被      告  丁○○
    選任辯護人  張振興  律師
                李成功  律師
    被      告  乙○○
    選任辯護人  張振興  律師
                黃明郎  律師
上列上訴人因被告等違反貪污治罪條例案件，不服臺灣板橋地方
法院91年度訴字第2406號，中華民國92年9 月26日第一審判決（
起訴案號：臺灣板橋地方法院檢察署90年度偵字第1551、3840號
），提起上訴，經本院判決後，由最高法院發回更審，本院更為
判決如下：
    主  文
原判決撤銷。
丁○○依據法令從事公務之人員，對於職務上之行為，收受賄賂
，處有期徒刑柒年陸月，褫奪公權伍年。所得財物新臺幣參拾萬
元應予追繳沒收，如全部或一部無法追繳時，以其財產抵償之。
乙○○明知依據法令從事公務之人員因犯對於職務上之行為收受
賄賂罪所得之財物，故為寄藏，處有期徒刑壹年肆月，褫奪公權
貳年。
    事  實
一、丁○○係前臺北縣三峽鎮公所建設課課長（現為臺北縣政府
    交通局技正），負責督導辦理轄內各項道路工程發包及施作
    等工作，為依據法令從事公務之人員。緣於民國85年間，戊○○自臺灣農林股份有限公司北區分公司（下稱農林公司）
    所購得位於臺北縣三峽鎮○○段金敏子小段105之19、105之
    20、122、123、123之2、124等面積約8,000坪之土地，因聯
    外道路經過鄰近土地承租人陳再興所承租之國有林地，且路
    況不良，經與陳再興協商該道路之改善、拓寬事宜未果，所
    購入之前開土地因而無法開發利用，乃向時任臺北縣三峽鎮
    公所建設課課長之丁○○反應此事，請其協助向臺灣省政府
    農林廳林務局新竹林區管理處（下稱林務局新竹林管處）申
    請土地使用同意書後，再向臺北縣政府農業局申請審核，並
    爭取編列預算以辦理上開道路改善工程之發包及施作，丁○○猶以戊○○尚未取得三峽鎮插角里里長同意書為由搪塞。
    嗣戊○○取得插角里里長邱建和同意書提出申請後，仍無下
    文，戊○○為求申請順利，乃於87年10月間，再度前往三峽
    鎮公所建設課辦公室尋求丁○○協助，並言明願意支付丁○○新台幣（下同）300,000元作為幫忙送件並爭取預算之代
    價，於送件前先支付150,000元（即「前金」），另150,000
    元（即「後謝」）待上開工程開始施作後再行支付。丁○○
    明知協助戊○○辦理是項申辦業務，乃其本於建設課長之職
    務所應為之行為，且不得取得不法對價，竟覬覦戊○○允諾
    支付之金錢，乃當場應允，戊○○為展示誠意，隨即開立付
    款人為土城市農會信用部貨饒分部、面額為150,000元、支
    存帳號為000000000、票號為TA000000 0、發票日期為87年
    10月14日之支票乙紙，作為「前金」交予丁○○親自收受完
    畢。嗣戊○○等待數日皆無訊息，經詢丁○○，丁○○稱：
    「妳給我支票我如何送件」等語，戊○○聞畢答稱願以現金
    150,00 0元換取前開同額支票，隨即於87年10月31日自其土
    城市農會貨饒分會活期存款帳戶內提領現金80,000元，連同
    身上已有現金70,000元，共湊足150,000元至三峽鎮公所建
    設課辦公室交予丁○○，欲換回上開支票，丁○○唯恐戊○○屆時反悔拒絕支付餘額（即「後謝」）150, 000元，為確
    保得以實拿300,000元，乃佯稱該紙支票未帶，要戊○○過
    幾天再來拿，並要求戊○○請里長出具公函申請拓寬東眼路
    支線產業道路及擬具水土保持計劃，於取得林務局新竹林管
    處之同意後再向臺北縣政府農業局申請審核。此後丁○○均
    一直藉故拖延返還該支票，直至88年8月間，丁○○始向前
    於三峽鎮公所建設課擔任臨時雇員之丙○○表示欲借用丙○○於三峽中山郵局之活期存款帳戶（郵局局號：000000-0
    〈起訴書誤為000000-0〉，帳號：000000-0）提示兌領該
    150,000元之票款，並指示丙○○致電戊○○表明欲提示兌
    領上開支票及於兌領後將該150,000元提領交予三峽鎮公所
    工友乙○○予以寄藏。戊○○唯恐上開道路改善工程之施作
    橫生枝節，乃於88年8月13日匯入150,000元至其前開土城市
    農會支票存款帳戶內供丙○○兌領。嗣該150,000元票款於
    同年月17日入帳，丙○○即於同年月20日至其前開郵局帳戶
    內提領130,000元，連同自身之20,000元，共計150,000元交
    予乙○○。乙○○明知該筆款項係丁○○收受之賄款，竟仍
    於同年月24日，將之存入其三峽中山郵局之活期存款帳戶（
    郵局局號：000000-0，帳號：000000-0）內，由其代丁○○
    加以保管。嗣因戊○○不滿丁○○收受前開賄款而該工程卻
    一直未發包施作，遂於88年11月19日向三峽鎮公所政風室投
    訴。丁○○為掩飾其犯行，復透過丙○○向戊○○表示願退
    還該筆15 0,000元現款，並指示乙○○於88年底、89年初某
    日將該筆款項交予丙○○，由丙○○於89年3月3日將之退還
    予戊○○指定之代收人吳森林。
二、案經法務部調查局臺北縣調查站移送臺灣板橋地方法院檢察
    署檢察官偵查起訴。
    理  由
壹、證據能力部分：
    按「被告以外之人於審判外之言詞或書面陳述，除法律有規
    定者外，不得作為證據」、「被告以外之人於偵查中向檢察
    官所為之陳述，除顯有不可信之情況者外，得為證據」、「
    被告以外之人於檢察事務官、司法警察官或司法警察調查中
    所為之陳述，與審判中不符時，其先前之陳述具有較可信之
    特別情況，且為證明犯罪事實存否所必要者，得為證據」，
    刑事訴訟法第159條第1項、第159條之1第2項、第159條之2
    分別定有明文。經查，證人戊○○、丙○○於法務部調查局
    臺北縣調查站之證述，係被告以外之人於審判外之言詞陳述
    ，且並無符合傳聞法則例外規定之情形，依刑事訴訟法第15
    9條第1項之規定，自不得作為證據。而證人即前於三峽鎮公
    所建設課擔任臨時雇員之丙○○、證人即臺北縣政府農業局
    山坡地保育課技佐周志鴻、證人戊○○、甲○○及陳再興於
    檢察官偵訊中所為之陳述，固亦均屬被告以外之人於審判外
    之言詞陳述，然其等於檢察官偵訊中均係出於自由意志而陳
    述，偵訊筆錄復經其等親閱後親自簽名確認無訛，並無顯不
    可信之情況，則依上揭刑事訴訟法第159條之1第2項規定，
    自均得為證據。至選任辯護人於本院前審及本院審理中，分
    別指稱證人陳再興、甲○○於調查局調查中所為之供述係審
    判外之陳述云云（本院上訴字卷第178頁，本院卷附94年10
    月17日準備程序筆錄第8頁），經查證人陳再興、甲○○於
    法務部調查局臺北縣調查站之證述（89年度他字第3074號卷
    第122頁至第123頁，同卷第46頁至第47頁），固屬審判外之
    言詞陳述，且與原審審理中所證（原審卷第111頁至第113頁
    ，同卷第106頁至第108頁）不符，惟證人陳再興於原審審理
    中就被告丁○○曾向其表示戊○○要以金錢補償乙節，先供
    稱「當時情形好像有耳聞，我回去問我太太丁○○有無這樣
    說，我太太說有」（原審卷第112頁至第113頁），繼又稱「
    去公所有碰到，丁○○就問我考慮得如何，有問過2、3次」
    （原審卷第11 3頁），則證人陳再興嗣於原審審理中所稱被
    告丁○○有提及戊○○要以金錢補償乙節，究係聽其妻所告
    知而出於臆測，抑或被告丁○○親自與之接洽，顯然相互扞
    格，已見情虛；而證人甲○○於原審審理中就被告乙○○是
    否曾向其求證已委託他人代為返還所積欠之款項乙節，竟供
    稱調查局調查時因時間經過久遠而陳述有誤，其於原審審理
    中突然憶及當時情狀，故嗣後所證始為正確云云（原審卷第
    107頁至第108頁），顯與一般人就案發當時情節之印象會隨
    時間增加而愈趨模糊之常情不符；且證人陳再興、甲○○於
    法務部調查局臺北縣調查站調查時，尚未及與被告丁○○、
    乙○○就彼此被詢問之內容充分討論，此時所為之陳述受到
    外力干擾、威嚇或利誘之可能性自然甚低，則證人陳再興、
    甲○○於法務部調查局臺北縣調查站所為之證述，應較其等
    嗣於原審審理中所述為可信，復為證明本案被告丁○○或被
    告乙○○之犯罪事實存否所必要，依上揭刑事訴訟法第159
    條之2之規定，自均得為證據，合先敘明。
貳、實體部分：
一、訊據被告丁○○就收受戊○○所交付之前開付款人為土城市
    農會信用部貨饒分部、面額為150,000元、支存帳號為00000
    0000、票號為TA0000000，發票日期為87年10月14日之支票
    乙紙；被告乙○○就其收受丙○○交付之150,000元現金，
    並於88年8月24日將之存入其在三峽中山郵局之活期存款帳
    戶（郵局局號：000000-0，帳號：000000-0）等情，固皆供
    承不諱，惟被告丁○○堅詞否認有對於職務上之行為，收受
    戊○○交付之150,000元支票及150,000元現金，共計300,00
    0元賄款之犯行，被告乙○○則堅詞否認有明知前述丙○○
    交付之150,000元現金係賄款而代丁○○加以保管之犯行。
    被告丁○○辯稱：因戊○○申請辦理臺北縣三峽鎮○○路○○道路拓寬工程，無法取得土地使用人陳再興之同意，戊○○為解決該問題，曾表明希以300,000元與陳再興達成和解
    ，祈陳再興同意進行前述道路之拓寬工程，且戊○○曾表明
    與鄰近土地之地主皆係以二、三十萬元解決，88年8月間，
    戊○○並開立上述面額150,000元之支票乙紙交予伊，要伊
    將該紙支票交付陳再興以說服陳再興同意，伊收受該150,00
    0元之支票後，曾向陳再興表明此事，並開了幾個協調會，
    但陳再興不同意，僅表示等鑑界完再來談價錢，伊遂將該紙
    支票交由丙○○，委請其退還予你小姐（意指戊○○），然
    丙○○誤以為伊所謂之你小姐係指林小姐，故將該紙支票提
    示後，將150,000元現金交予被告乙○○，是該150,000元實
    非戊○○支付予伊，要求伊行文林務局同意戊○○拓寬前開
    道路及向臺北縣政府農業局申請審核並爭取編列預算辦理該
    工程之發包施作之賄款，另伊根本無收受戊○○交付之150,
    000元現金之情事。關於本案伊從頭到尾只是幫戊○○與陳
    再興協調而已。當伊發現無法與陳再興溝通後，就將150,00
    0元票款退給丙○○，請他轉交給戊○○，而且伊並不是接
    到鎮公所之投訴後才退給他，在此之前伊早已將款項退還云
    云。被告乙○○則辯以：甲○○曾於88年3、4月間，以面額
    350,000元之支票向伊借款350,000元，惟於88年5月間，上
    述支票跳票，數日後，甲○○託其女兒轉交現金200,000元
    ，言明剩餘之150,000元日後償還，嗣於某日，丙○○交予
    伊一紙袋後隨即離去，伊打開後發覺內有150,000元，即誤
    以為該筆款項係甲○○委託丙○○所償還，故予收受，數日
    後，伊巧遇甲○○經詢問下，始知該150,000元非甲○○委
    託丙○○轉交之款項，另從被告丁○○處得知該150,000元
    原係戊○○所交付之款項，伊即於88年9月初，標會將150,
    000元委由丙○○返還予戊○○，而甲○○積欠之150,000元
    已於89年1月中旬開立面額150,000元之支票，並於89年1月
    26日兌領。丙○○給伊150,000元時，伊一直以為是甲○○
    託丙○○要還伊的借款云云。
二、經查：
（一）上揭事實，業據證人戊○○於檢察官偵訊（90年度偵字第
      1551號卷第20頁反面至第22頁、第186頁至第189頁）及原
      審調查（原審卷第33頁至第36頁、第41頁至第45頁、第13
      3頁反面至第137頁反面）、證人陳再興、甲○○於法務部
      調查局臺北縣調查站調查（89年度他字第3074號卷第122
      頁反面、第123頁，同卷第46頁至第47頁）、證人即前於
      三峽鎮公所建設課擔任臨時雇員之丙○○於檢察官偵訊（
      90年度偵字第1551號卷第39頁反面至第41頁）、證人即臺
      北縣政府農業局山坡地保育課技佐周志鴻於檢察官偵訊（
      90年度偵字第1551號卷第51頁反面、第66頁反面）中供證
      綦詳，並有證人戊○○所開立付款人為土城市農會信用部
      貨饒分部、面額為150,000元、支存帳號為000000000、票
      號為TA0000000、發票日期為87年10月14日之支票影本（
      89年度他字第3074號卷第15頁）、證人戊○○於土城市農
      會貨饒分會之支票存款、活期存款帳戶交易明細表各1 紙
      （同上卷第16頁、17頁）、證人吳森林開立之收據影本（
      同上卷第21頁）、被告乙○○三峽中山郵局郵政存簿儲金
      簿影本（同上卷第55頁至第102頁）、證人丙○○郵政存
      簿儲金每日活動戶存提詳情表影本（90年度偵字第3840
      號卷第59頁）、臺北縣政府政風室89年4月24日八九北政
      三字第1329號書函影本（90年度偵字第1551號卷第194頁
      至第196頁）、行政院農業委員會林務局新竹林區管理處
      91年9月5日91竹政字第0912107279號函附三峽鎮公所之申
      請函件影本（90年度偵字第1551號卷第73頁以下）及法務
      部調查局89年10月24日（89）陸（三）字第89079044號鑑
      定通知書（89年度他字第3074號卷第143頁）在卷可稽。
（二）關於被告丁○○收受面額150,000元之支票及就該支票處
      理之經過部分：
  １、關於證人戊○○交付150,000元支票給被告丁○○之目的
      ，證人戊○○於90年6月7日檢察官偵訊中供稱：「85年我
      找丁○○開我購買土地對外道路即東眼路支線改造工程，
      他叫我去找陳再興協商，我找陳再興，他要求我付1,500,
      000元，我沒有能力支付，只好透過原來地主請丁○○幫
      忙，丁○○口頭說好半年會拓寬，但一等2年沒有消息，
      我打聽結果才知道他都要收到賄款才替人進行。87年10月
      14日我到三峽鎮公所拜託他幫忙並且表示願意湊300,000
      元表示心意，他有答應，我才當場簽發150,000元支票給
      他，另150,000元我等他送件施工再交給他……」等語（
      90年度偵字第1551號卷第21頁），嗣其於原審調查中亦稱
      ：「（你在檢察官那邊跟丁○○說300,000元是要跟陳再
      興和解的？）我不知道有沒有講這句話，這300,000是要
      拜託丁○○幫我送件的，因為丁○○都不幫我送件……。
      原本我只是跟丁○○講案件都沒有送，之前聽人家說丁○○沒有錢不送，所以我就直接跟丁○○說300,000是否可
      以，丁○○點頭，我就開支票給丁○○。我怕丁○○不送
      件所以故意開支票，不給現金」（原審卷第43頁）、「（
      被告丁○○問）（當初找我是否要我與陳再興協調用地之
      事情？）不是，是針對開路的問題。（你與丙○○來找我
      時，是否因土地承租人陳再興與你有糾葛要我居中協調？
      ）不是，因為我從85年起就去找丁○○做道路改善，丁○○說要陳再興同意，至87年我去找丁○○是因為陳再興要
      1,500,000元，我沒辦法給，我去找蔡課長是因要向他說
      要拿錢給他，因我聽說開道路需要一點意思給蔡課長，跟
      陳再興無關」（原審卷第133頁反面至第134頁）、「（陳
      再興要1,500,000，何以你給蔡課長300,000就可擺平？）
      我問蔡課長願意幫我提出申請就300,000元的話，我就湊
      湊看，不是跟陳再興的事」等語（原審卷第136頁），足
      見證人戊○○於歷次偵、審中，已詳述其交付150,000元
      支票予被告丁○○之目的係為使丁○○幫其提出道路改善
      工程之申請並爭取預算施工，非關乎與陳再興之溝通協調
      ，該筆款項亦非委由被告丁○○轉交陳再興；況查被告丁○○為了戊○○與陳再興間就上開道路改善工程所發生之
      紛爭，曾召集賴、陳等人開過協調會，會中僅提及待土地
      疆界鑑定完成標釘界樁後，再討論補償之問題，陳再興並
      未提出具體之補償費金額乙節，亦據證人陳再興、戊○○
      於檢察官偵訊（90年度偵字第1551號卷第16頁、第20頁反
      面）、原審調查（原審卷第111頁、第135頁反面）中供陳
      明確，並為被告丁○○所是認（本院卷附94年10月17日準
      備程序筆錄第4頁），證人陳再興於法務部調查局臺北縣
      調查站調查中且稱：「（之後丁○○是否曾向你表示戊○○要以金錢來補償你，以解決之間的土地糾紛？）並沒有
      ，反而是在該次會後大約1個月左右，我到三峽鎮公所洽
      公，正好順便詢問丁○○公所要如何處理我與戊○○間的
      土地糾紛，丁○○即向我表示林務局已來函，該道路拓寬
      改善工程必須取得土地承租人之同意書後，才可以繼續施
      工，……之後丁○○便沒有再談論、介入此事。（戊○○
      是否曾向你提及願意以金錢來解決你與戊○○間的土地糾
      紛問題？）都沒有談到要以金錢解決土地糾紛。（丁○○
      是否曾向你表示，他有收受戊○○所交付的支票，要交給
      你，以解決你與戊○○間的土地糾紛？）並沒有，丁○○
      未曾和我談到此事。……前述戊○○未依共識釘樁界定土
      地範圍，根本無法以金錢來解決問題，因為爭議的土地面
      積無法確定，要如何補償也沒有計算的依據」等語（89年
      度他字第3074號卷第122頁反面、第123頁），果戊○○找
      被告丁○○係請其幫忙說服陳再興同意施工並轉交款項予
      陳再興作為補償，衡情被告丁○○自應先徵詢陳再興之意
      見，並確定陳再興所要求之補償費數額後，再轉告戊○○
      簽發該金額之支票予以轉交，豈有於賴、陳雙方尚未就補
      償費之金額達成共識，且不論係在上開協調會召開前後或
      協調會中丁○○、戊○○均未與陳再興提及要以金錢補償
      之情況下，由被告丁○○冒然先行收下戊○○所開立之15
      0,000元支票之理？且查戊○○最初與陳再興交涉時，陳
      再興曾向戊○○要求1,500,000元為戊○○所拒，除據戊○○迭次供明在卷外，並為陳再興所是認（原審卷第112
      頁、第137頁反面），則於戊○○感到被敲詐轉而委請被
      告丁○○幫忙之際，戊○○又焉有可能寄望以其所開立區
      區150,000元金額支票轉交陳再興而與之達成和解？綜上
      等情，堪認證人戊○○交付150,000元支票給被告丁○○
      之目的，係要求丁○○儘速幫其送件並爭取預算以辦理上
      開道路改善工程之發包及施作，殆無疑義；被告丁○○辯
      稱：戊○○開立面額150,000元之支票乙紙交予伊，係要
      伊將該紙支票交付陳再興以說服陳再興同意云云，衡諸上
      情，顯有悖於經驗法則及論理法則，委無足採。至證人戊○○於原審調查中雖曾供稱：伊說要拿300,000給丁○○
      時，有要求丁○○幫伊送件，且伊的個性一定會同時叫丁○○說服陳再興同意等語（原審卷第45頁），固與其歷次
      所供不符，惟其始終未曾提及要求被告丁○○將款項轉交
      陳再興祈與之和解乙節，自難以證人戊○○此部分所供，
      即遽認其所交付之支票與被告丁○○全然無關。又證人戊○○於91年10月7日檢察官偵訊中雖供稱：「（你遇上這
      問題，何時去找丁○○？）87年在我開支票前，約8、9月
      我請他幫忙爭取預算，將我土地的聯外道路拓寬，他說現
      有八千多萬的預算案在排隊，我的案件要排在後面，我向
      他說我可以籌一些經費先做可否？他說可以，但是需要陳
      再興同意，他就可以幫我送案件，我跟他說陳再興要向我
      要1,500,000元，我說我買土地花了二千多萬已負債，如
      果可以的話花個二、三十萬元予陳再興和解，再多我也沒
      辦法，他說把這筆錢交給他，我看他似乎不是很有誠意，
      我就開了150,000元的支票給他……」等語（90年度偵字
      第1551號卷第186頁反面、187頁），致其究係指被告丁○○要求其將二、三十萬元交給丁○○本人，抑或被告丁○○欲代為轉交予陳再興？語意似不明確。本院就此傳訊證
      人戊○○，亦未據其到庭加以說明，惟若將證人戊○○上
      開於檢察官偵訊中所供：「87年在我開支票前，約8、9月
      我請他幫忙爭取預算，將我土地的聯外道路拓寬，他說現
      有八千多萬的預算案在排隊，我的案件要排在後面，我向
      他說我可以籌一些經費先做可否」等語，與其嗣於同一期
      日供稱：「（丁○○拿了之後，有無幫忙你？）他拿了之
      後，他沒有幫我行文給林務局，請林務局同意我拓寬。（
      你當時給他150,000元支票，他有說要幫你行文給林務局
      ，要林務局同意拓寬，及幫你爭取配合款？）是」等語（
      同上偵查卷第187頁正、反面）相互對照以觀，復參諸證
      人戊○○於上揭歷次偵、審中之供述，當可推知證人戊○○交付150,000元支票給被告丁○○之目的，係要求丁○○儘速幫其送件並爭取預算以辦理上開道路改善工程之發
      包及施作，並非要丁○○轉交陳再興祈與之和解以獲取陳
      再興之同意；而其上開所謂「買土地花了二千多萬已負債
      ，如果可以的話花個二、三十萬元予陳再興和解，再多也
      沒辦法，他說把這筆錢交給他」，當係指被告丁○○向戊○○索取幫忙送件並爭取預算辦理上開道路改善工程發包
      及施作之代價，附此敘明。
  ２、按「告訴人、證人之陳述有部分前後不符，或相互間有所
      歧異時，究竟何者為可採，法院仍得本其自由心證予以斟
      酌，非謂一有不符或矛盾，即應認其全部均為不可採信；
      尤其關於行為動機、手段及結果等之細節方面，告訴人之
      指陳，難免故予誇大，證人之證言，有時亦有予渲染之可
      能；然其基本事實之陳述，若果與真實性無礙時，則仍非
      不得予以採信」，有最高法院74年臺上字第1599號判例可
      資參照。經查，證人戊○○於檢察官偵訊中供稱：「……
      87年10月14日，我到三峽鎮公所拜託他幫忙，並且表示願
      意湊300,000元表示心意，他有答應，我才當場簽發150,0
      00元支票給他，另150,000元我等他送件施工再交給他」
      （90年度偵字第1551號卷第21頁），嗣於原審調查時供稱
      ：「……87年10月時，我去三峽鎮公所找丁○○，丁○○
      有錢才要幫我辦，還叫我去和陳再興談，我說沒有1,500,
      000給陳再興，我說陳再興如果拿錢也是跟丁○○公家，
      因為丁○○跟陳再興是好朋友，我說我沒有錢，我買土地
      已經很困難，丁○○說沒錢沒辦法辦，我說300,000籌看
      看，丁○○說好……」（原審卷第34頁）、「……丁○○
      是政府機關本來就應該送件，可是丁○○一直不送件，之
      前聽說丁○○是有錢才要送件，我說沒有那麼多錢，300,
      000是否可以，丁○○點頭」（原審卷第43頁）、「談好
      了之後，回家開支票，再拿去辦公室給蔡課長，當時辦公
      室有人在，但沒注意到」（原審卷第135頁反面）等語，
      以致就被告丁○○係主動要求戊○○支付300,000元，或
      係戊○○主動向被告丁○○表示願支付300,000元，以及
      被告丁○○係明確以言詞表示需款始願送件，或僅點頭同
      意，乃至戊○○係當場簽發支票，或回家開立後再拿至辦
      公室等節，其前後所供不一，惟關於300,000元賄款究係
      何人先開口表示，以及被告丁○○究係以言詞表示或僅點
      頭同意，不過係屬蔡、賴2人就賄款金額以及丁○○為特
      定職務上行為之意思合致過程中之細節問題，而戊○○開
      立支票之確實地點，在被告丁○○整個收受賄賂之犯罪事
      實中，亦僅屬枝微末節，縱證人戊○○所言，或部分有誇
      大渲染之可能，然其對於其支付300,000元係要求被告丁○○幫其送件並爭取預算辦理道路改善工程之基本事實陳
      述，並無二致，且參諸如上所述之補強證據，亦堪認確與
      事實相符，則揆諸上開判例意旨，自難謂證人戊○○上開
      所供均無足採。
  ３、證人陳再興於檢察官偵訊中證稱：「（丁○○有無表示戊○○要以金錢補償？）好像有提過如果戊○○給你十幾萬
      元要不要解決，我說差距太大。……（為何在調查局訊問
      時說丁○○沒有表示戊○○要以金錢補償，也沒有談論到
      此事？）我回去聽我太太說，丁○○有提金錢補償的事」
      （90年度偵字第1551號卷第16頁），於原審審理中則證稱
      ：「（你在調查局說丁○○沒有表示戊○○要用金錢補償
      的事？）……當時情形好像有耳聞，我回去問我太太丁○○有無這樣說，我太太說有。（剛開始在檢察官那邊也說
      沒有講到金錢補償的事？）戊○○沒有跟我們講，可是丁○○有說幾十萬要不要。（丁○○問你說幾十萬要不要問
      過幾次？）去公所有碰到，丁○○就問我考慮得如何，有
      問過2、3次」（原審卷第112頁至第113頁）等語，惟關於
      被告丁○○所提之金額，究係十幾萬或幾十萬，以及被告
      丁○○所謂戊○○要以金錢補償乙節，究係證人陳再興聽
      其妻所告知而出於臆測，抑或被告丁○○親自與之接洽，
      均前後不一，復與其上開於調查局所證述之內容明顯牴觸
      ，是證人陳再興嗣於檢察官偵訊及原審審理中改稱被告丁○○有向其提及戊○○要以金錢補償乙節，應係為配合被
      告丁○○所辯戊○○簽發支票係要伊轉交陳再興以說服陳
      再興同意之說辭而臨訟杜撰，自無足採。
  ４、被告丁○○雖辯以：88年8月間，戊○○並開立上述面額1
      50,000元之支票乙紙交予伊，要伊將該紙支票交付陳再興
      以說服陳再興同意，伊收受該150,000元之支票後，曾向
      陳再興表明此事，並開了幾個協調會，但陳再興不同意，
      僅表示等鑑界完再來談價錢云云，惟查，證人陳再興於法
      務部調查局臺北縣調查站調查、檢察官偵訊及原審審理中
      均一致證稱協調會係於88年4月間召開（89年度他字第307
      4號卷第121頁反面、90年度偵字第1551號卷第15頁反面、
      第20頁反面、原審卷第111頁），是被告丁○○上開所辯
      於88年8月間收受戊○○開立之支票後再召開協調會乙節
      ，顯與證人陳再興所證相牴觸；參以系爭150,000元支票
      之發票日為87年10月14日，而依票據法第136條第2款支票
      付款人之應付款期限為1年之規定，被告丁○○上開表示
      該支票係戊○○於88年8月間所交予伊以說服陳再興同意
      之供述，亦顯然違反支票發票人簽發支票填寫發票日之常
      理。再者，系爭150,000元支票為丁○○收受後，竟以之
      作為無法送件之藉口，戊○○遂同意以現金150,000元換
      取前開支票，隨即於87年10月31日自其土城市農會貨饒分
      會活期存款帳戶內提領現金80,000元，連同身上70,000元
      ，共湊足150,000元至三峽鎮公所建設課辦公室交予丁○○，欲換回上開支票等情，亦據證人戊○○迭於偵、審中
      供明（90年度偵字第1551號卷第21頁、第187頁反面、原
      審卷第35頁、第44頁、第136頁正、反面），並有戊○○
      於87年10月31日自其土城市農會貨饒分會活期存款帳戶內
      提領現金80,000元之帳戶交易明細表1紙（89年度他字第
      3074號卷第17頁）在卷足資佐證，堪認系爭150,000元支
      票，係證人戊○○於87年10月間交予被告丁○○，殆無疑
      義。是被告丁○○此部分所辯，亦難憑信。
  ５、被告丁○○復辯以：因陳再興不同意以戊○○所提出之金
      額與之和解，伊遂將該紙支票交由丙○○，委請其退還予
      你小姐（意指戊○○），然丙○○誤以為伊所謂之你小姐
      係指林小姐，故將該紙支票提示後，將150,000元現金交
      予被告乙○○云云，惟查，證人即前於三峽鎮公所建設課
      擔任臨時雇員之丙○○於檢察官偵訊中證稱：「……（丁○○為何交給你支票？）他要借我戶頭提領。（票款兌領
      後交給何人？）我交給丁○○，他叫我交給林小姐。……
      （錢為何要交給乙○○？）我依丁○○指示交給乙○○，
      詳細情況我不清楚。（有問丁○○為何不以他自己戶頭提
      領？）我沒有問，只是朋友關係幫他提領，我是剛好去公
      所他才請我幫他提領。……（何時知道款項是戊○○支付
      給丁○○疑似賄款？）88年底戊○○去三峽鎮公所檢舉時
      我才知道。（那一天將錢交給乙○○？）88年8月17日票
      款兌現，8月20日我從郵局提領130,000元連同身上現金20
      ,000 元，當天我拿去公所給乙○○。（款項有退還？）
      有的。88年底89年初乙○○在公所交150,000元給我叫我
      退給戊○○……。（支票提示前有叫戊○○把錢匯入以便
      兌現？）有的」等語（90年度偵字第1551號卷第39頁反面
      至第41頁），且有證人丙○○郵政存簿儲金每日活動戶存
      提詳情表影本（90年度偵字第3840號卷第59頁）在卷可稽
      ；又證人戊○○於檢察官偵訊及原審調查中亦證稱：「…
      …發票日後將近1年時效前即88年8月間丙○○打電話給我
      ，叫我存錢兌付支票，他說丁○○叫他提領……」（90年
      度偵字第1551號卷第21頁反面、第188頁同旨）、「（150
      ,000 元支票何時提示的？）88年8月17日。是我存150,00
      0元到土城市農會貨饒分會，讓他提領的」（90年度偵字
      第1551號卷第189頁）、「……丁○○收了150,000支票之
      後，一等又沒有消息，我想說是不是又沒有送件，丁○○
      說拿票怎麼送件，我就說拿現金來換，當天我就準備現金
      150,000要去換，丁○○說（票）沒有帶，我把150,000用
      報紙包著交給丁○○，丁○○接過放在抽屜裡頭，我說過
      幾天再來拿支票，我後來去公所好幾次，問丁○○支票有
      無帶來，丁○○都說沒有帶，我想丁○○是故意不還我，
      我想算了。等了將近1年，突然有1天丙○○打電話給我說
      我給丁○○的支票要軋進去了，通知我一聲，我本來不想
      給丁○○領，後來想想還是給他領，因為案子在他手上，
      而且我怕以後申請案子丁○○都不讓我做……」（原審卷
      第35頁）等語，並有證人戊○○於土城市農會貨饒分會之
      支票存款帳戶交易明細表1紙（89年度他字第3074號卷第
      卷第16頁）附卷足憑。綜觀證人丙○○、戊○○上開帳戶
      交易明細表及渠2人所述，堪認證人丙○○於被告丁○○
      向其表示要借用其帳戶兌領戊○○所支付之支票後，曾致
      電戊○○表明丁○○要兌領該支票之旨，並請戊○○將錢
      匯入支存帳戶內俾供兌現，而戊○○唯恐上開道路改善工
      程之施作橫生枝節，乃於88年8月13日匯入150,000元至其
      支存帳戶內供丙○○兌領。果如被告丁○○上開所辯，該
      支票係其委請丙○○退還戊○○，因丙○○誤會其意而將
      之交予乙○○，何以丙○○不直接交付支票，卻要將票存
      入自己之帳戶內，且事前通知戊○○要將錢匯入以便兌領
      ？又證人陳再興既始終不同意戊○○所提出之和解條件，
      且於88年4月召開協調會後，亦僅表示要先鑑界再來談價
      錢，業如前述，果被告丁○○確有意要返還支票予戊○○
      ，何以於戊○○每次向其索討時均藉故未帶，甚且不於協
      調會後即時返還，竟於88年8月間向丙○○表示要借用其
      帳戶兌領支票？再者，證人戊○○係於88年11月19日向三
      峽鎮公所政風室檢舉被告丁○○收受賄賂之犯行，有臺北
      縣政府政風室89年4月24日八九北政三字第1329號書函影
      本（90年度偵字第1551號卷第194頁）存卷可按，而150,0
      00元票款係丙○○於88年底、89年初始接獲被告乙○○之
      通知要其退還戊○○，業據證人丙○○於上開檢察官偵訊
      中供明，亦徵被告丁○○原根本無意返還支票與票款，且
      該支票亦非戊○○請其轉交陳再興以說服陳再興同意，而
      係被告丁○○知悉戊○○向政風室反應後，為掩飾其收受
      賄賂之犯行始不得不將票款返還。以是，被告丁○○上開
      所辯，顯係飾卸之詞，委無足採。至被告乙○○雖供稱：
      該筆150,00 0元係伊標得會款後於88年9月初交還給丙○○云云（90年度偵字第1551號卷第43頁反面），惟其所稱
      88年9月初還款，根本無解於被告丁○○上開收受賄賂之
      犯行，遑論其所供還款之時點，與證人丙○○上開所證顯
      有牴觸，且與丙○○於89年3月3日將之退還予戊○○指定
      之代收人吳森林（有吳森林開立之收據影本附於89 年度
      他字第3074號卷第21頁可按）之時點，相距達半年之久，
      顯有悖於常情，是其所供亦難憑信。又證人丙○○嗣於本
      院審理中翻異前詞，改稱：「（150,000元是丁○○要你
      交給乙○○？）丁○○當時說你交給「你小姐」（台語）
      ，我聽成林小姐，所以交給乙○○。（「你小姐」何意思
      ？）因為錢是丁○○要我還給賴小姐的，因為我認識戊○○。（你與戊○○認識多久？）十幾年，我都叫他戊○○
      或賴小姐，稱呼都講國語。（為何丁○○說「你小姐」，
      你會認為是戊○○？）我知道賴小姐交付150,000給丁○○，但這錢作何用我不知道，當時是我介紹戊○○與丁○○認識」（本院卷附94年12月6日審判筆錄第6頁）云云，
      惟果被告丁○○要返還款項予戊○○，豈有不直接返還支
      票，卻要借用丙○○之帳戶將支票兌現之理？又何以被告
      丁○○明知陳再興不同意後，猶不即時返還，直至戊○○
      向政風室反應後始行返還？此等情節顯然悖離常情，業如
      前述。是證人丙○○嗣於本院審理中翻異前詞，顯係與被
      告丁○○串證後，出於迴護被告丁○○所為，自無足採。
（三）關於被告丁○○收受150,000元現金部分：
      被告丁○○固於調查局臺北縣調查站詢問、檢察官偵訊、
      原審迄本院審理中均矢口否認有何收受戊○○交付之150,
      000元現金之情事，惟查，證人戊○○於檢察官偵訊中供
      稱：「……87年10月14日我到三峽鎮公所拜託他幫忙並且
      表示願意湊300,000元表示心意，他有答應，我才當場簽
      發150,000元支票給他，另150,000元我等他送件施工再交
      給他。結果幾天都沒有消息，我打電話給他，他說你給我
      是支票我如何送件，我就說抱歉，我拿現金跟你換回支票
      ，當天我就到郵局領80,000元，連同身上現金70,000元湊
      集150,000元後，到鎮公所交給丁○○，我要向他換回支
      票，他說他沒有帶來，我說過幾天我再來拿。他沒有告訴
      我何時還支票，之後我去找他2次，他都說沒有帶票來」
      （90年度偵字第1551號卷第21頁）、「……（事後有幫你
      完成？）他事後沒有給林務局行文。然後我問他，他說我
      拿支票給他，他如何行文，我就說要拿現金去換支票回來
      ，他說好。（何時支付他現金？）他發文幾天前拿給他的
      ，而且他說要用報紙蓋好包好，我將現金拿到他辦公室給
      他。……（150,000元現金如何籌得？）用提款機領的，
      加上我身上的錢湊足150,000元後用報紙包好給丁○○。
      提款是80,000元，身上有70,000元，一共150,000元」（
      90年度偵字第1551號卷第187頁反面、第188頁反面）等語
      ，嗣其於原審審理中亦稱：「……丁○○收了150,000支
      票之後，一等又沒有消息，我想說是不是又沒有送件，丁○○說拿票怎麼送件，我就說拿現金來換，當天我就準備
      現金150,000要去換，丁○○說（票）沒有帶，我把150,0
      00用報紙包著交給丁○○，丁○○接過放在抽屜裡頭，我
      說過幾天再來拿支票，我後來去公所好幾次，問丁○○支
      票有無帶來，丁○○都說沒有帶，我想丁○○是故意不還
      我，我想算了」（原審卷第35頁）、「……我支票拿給他
      ，他沒有送件，我才去找他，他說拿支票怎麼送，我才拿
      現金換回支票。（案件一直無法送，你有否向丁○○要回
      支票或現金？）我有要回支票，現金部分沒有提，支票是
      我本身向丁○○要的，蔡說沒帶出來。（是否你先向調查
      局檢舉，蔡才把支票還給你？）支票沒有還，錢有還，是
      還支票的150,000。（何以不另要現金150,000？）因要不
      回來，所以沒有要」（原審卷第136頁正、反面）等語，
      而證人戊○○確有於87年10月31日，於中華郵政公司提款
      機自其土城市農會貨饒分會之活期存款帳戶內跨行提領80
      ,000 元（另有跨行提款4次之手續費共計28元），此有戊○○於土城市農會貨饒分會之活期存款帳戶交易明細表1
      紙（89年度他字第3074號卷第17頁）附卷足資佐證，是證
      人戊○○所供過幾天到郵局領80,000元，連同身上現金70
      ,000 元湊齊150,000元後，到鎮公所交給丁○○要向他換
      回支票等語，尚非無稽，足堪憑信。至證人戊○○交付被
      告丁○○150,000元現金的地點，雖係在被告丁○○之辦
      公室內為之，而三峽鎮公所建設課辦公室內部為開放型，
      亦有現場照片（本院上訴字卷第108-1頁）在卷足憑，惟
      證人戊○○交付款項予被告丁○○時，既係用報紙包妥，
      且被告丁○○收下後，隨即將之置於辦公桌抽屜內，則辦
      公室內其他員工，自不易察覺渠等2人間有何異常之舉措
      ，自難以被告丁○○未另覓隱蔽地點收受款項，即遽認證
      人戊○○此部分供述與常情有違。以是，被告丁○○否認
      此部分收受150,000元現金之犯行，亦無足採。
（四）再者，臺灣板橋地方法院檢察署檢察官於89年10月21日委
      請法務部調查局，對被告丁○○進行測謊鑑定，經該局以
      控制問題法、混合問題法測試結果，被告丁○○稱：（一
      ）甲○○未曾向其借款；（二）戊○○未曾交付其系爭之
      賄款；（三）其未曾轉交被告乙○○系爭之賄款。上述問
      題經測試呈情緒波動之反應，研判有說謊等情，有該局出
      具之89年10月24日（89）陸（3）字第89079044號鑑定通
      知書乙紙附卷足憑（89年度他字第3074號卷第143頁），
      亦足佐證被告丁○○上開辯解，均係飾卸之詞，不堪憑信
      。
（五）關於被告乙○○明知丙○○所轉交之150,000元現金係被
      告丁○○收受之賄款而故為寄藏部分：
  １、證人丙○○受被告丁○○指示以丙○○三峽中山郵局之活
      期存款帳戶（郵局局號：000000-0，帳號：000000-0）提
      示兌領上開150,000元票款，嗣該150,000元票款於88年8
      月17日入帳，丙○○即於同年月20日至其前開郵局帳戶內
      提領130,000元，連同自身之20,000元，共計150,000元交
      予被告乙○○；乙○○則於同年月24日，將之存入其三峽
      中山郵局之活期存款帳戶（郵局局號：000000-0，帳號：
      000000-0）內，上情分據證人丙○○於檢察官偵訊（90年
      度偵字第1551號卷第40頁反面）、被告乙○○於法務部調
      查局臺北縣調查站調查（89年度他字第3074號卷第107頁
      ）、檢察官偵訊（90年度偵字第1551號卷第42頁反面）及
      本院審理中（本院卷附94年10月17日準備程序筆錄第5頁
      ）供述明確，並有證人丙○○郵政存簿儲金每日活動戶存
      提詳情表影本（90年度偵字第3840號卷第59頁）、被告乙○○三峽中山郵局郵政存簿儲金簿影本（89年度他字第30
      74號卷第62頁）附卷可按。又證人戊○○於88年11月19日
      向三峽鎮公所政風室投訴後，被告乙○○於88年底、89年
      初某日在三峽鎮公所交付150,000元予丙○○，並請其退
      還給戊○○，此亦據證人丙○○於檢察官偵訊中供證綦詳
      （90年度偵字第1551號卷第40頁反面），核與證人戊○○
      所供向三峽鎮公所政風室檢舉後，被告丁○○始委請丙○○返還150,000元票款（90年度偵字第1551號卷第22頁）
      之時間先後順序相符，並有臺北縣政府政風室89年4月24
      日八九北政三字第1329號書函影本（90年度偵字第1551號
      卷第194頁至第196頁）在卷可稽，足見該150,000元票款
      係被告丁○○知悉戊○○向政風室反應後，始請被告乙○○將之退還，並非由被告乙○○主動退還。是被告乙○○
      所辯：其標得會款後於88年9月初即將款項交還給丙○○
      云云（90年度偵字第1551號卷第43頁反面），自無足採。
      又證人劉寶珠雖於原審審理中證稱：乙○○於88年9月1日
      有以1,100元標下一會，會款於同年月2日先給他360,000
      ，其他的錢是隔幾天才給乙○○簽收等語（原審卷第104
      頁），惟其並不知被告乙○○標會之目的，是其上開所證
      ，自不足為被告乙○○有利之認定。
  ２、被告乙○○辯以：甲○○曾於88年3、4月間，以面額350,
      000元之支票向伊借款350,000元，惟於88年5月間，上述
      支票跳票，數日後，甲○○託其女兒轉交現金200,000 元
      ，言明剩餘之150,000元日後償還，嗣於某日，丙○○交
      予伊一紙袋後隨即離去，伊打開後發覺內有150,000元，
      即誤以為該筆款項係甲○○委託丙○○所償還，故予收受
      ，數日後，伊巧遇甲○○經詢問下，始知該150,000元非
      甲○○委託丙○○轉交之款項，另從被告丁○○處得知該
      150,000元原係戊○○所交付之款項，伊即於88年9月初，
      標會將150,000元委由丙○○返還予戊○○，而甲○○積
      欠之150,000元已於89年1月中旬開立面額150,000元之支
      票，並於89年1月26日兌領。丙○○給伊150,000元時，伊
      一直以為是甲○○託丙○○要還伊的借款云云。經查，上
      開350,000元固係被告乙○○於88年3月29日，自其三峽中
      山郵局（郵局局號：000000-0，帳號：000000-0）活期存
      款帳戶內提領340,000元，連同其現有之現金10,000元，
      直接交予甲○○，另甲○○所簽發用以償還借款發票人甲○○、票據號碼0000000號、發票日88年5月16日、票面金
      額350,000元之支票，亦係被告乙○○以其臺北縣三峽鎮
      農會00000000 000000號帳戶提示，並遭退票，此有被告
      乙○○之三峽中山郵局郵政存簿儲金簿內頁、臺北縣三峽
      鎮農會存摺類存款內頁及代收票據明細表在卷可稽（附於
      原審卷第234至239頁），又甲○○係委託其女呂佳陽將20
      0,000元返還予被告乙○○，並據證人呂佳陽於原審審理
      中證述明確（原審卷第109頁）。另尾款150,000元係甲○○以其子呂景結簽發面額150,000元之支票償還，該紙支
      票亦由被告乙○○以其上開臺北縣三峽鎮農會之帳戶提示
      ，並於89年1月26日兌現後存入該帳戶，亦據證人甲○○
      於法務部調查局臺北縣調查站調查時證述明確（89年度他
      字第3074號卷第47頁），並有上開存摺內頁及代收票據明
      細表附卷可憑（附於原審卷第237、238頁）；而甲○○之
      子呂景結所簽發之該紙支票票根支出欄處有記載被告乙○○之姓名，亦有該支票票根存卷可按（附於89年度他字第
      3074號卷第48頁），堪認證人甲○○確有向被告乙○○調
      借現款之事實。惟查：
    (1)證人甲○○於法務部調查局臺北縣調查站調查時證稱：「
      ……88年5月27日我方先以現金200,000元還予丁○○親收
      ，尚欠150,000元，當然丁○○仍接續向我催討這150,000
      元，且乙○○也向我催討這150,000元，過程中他們2人一
      直向我討錢，……一直到89年元月間，我才以我兒呂景結
      臺北一信甲存支票帳戶，開立150,000元支票乙紙交給乙○○親收，此後他們2人才沒有繼續跟我要錢」等語（89
      年度他字第3074號卷第47頁），足見被告乙○○於88年5
      月至89年1月間，曾不斷向證人甲○○催討150,000元欠款
      。嗣證人甲○○繼又證稱：「（在你欠丁○○或乙○○前
      述債務的過程中，丁○○或乙○○或其他人，有無向你問
      過，是不是已經有人為你還了這筆剩餘的150,000元？）
      沒有，沒有任何人這樣問過我……。（乙○○曾稱說，她
      曾誤把乙筆人家給他的150,000元以為是你還他的，你想
      可不可能？）不可能，因為倘若如此乙○○一定會打電話
      或到代表會來問我，不可能未曾詢問我相關的事」等語（
      89年度他字第3074號卷第47頁正、反面），則以被告乙○○於88年5月至89年1月間，曾不斷向證人甲○○催討150,
      000元欠款，且其間從未曾向其確認是否有委託他人代為
      還款等情觀之，若謂被告乙○○於88年8月20日收受丙○○交付之150,000元時，會誤認該筆款項係甲○○託丙○○返還之欠款，孰人置信？
    (2)證人丙○○就其交付150,000元予被告乙○○時之情形，
      先於檢察官偵訊中供稱：「（交給乙○○時有告訴他是丁○○託你轉交？）沒有，我以為丁○○有告訴乙○○，我
      沒有問他也沒有說」（90年度偵字第1551號卷第40頁），
      嗣其於原審審理中改稱：「當時我要交給丁○○，丁○○
      叫我交給乙○○，丁○○沒有說為什麼，我就直接交給乙○○，當時乙○○是否有在講電話，時間久了我忘了，我
      把錢拿給乙○○說是丁○○叫我拿給他的，乙○○就點頭
      」（原審卷第73頁）、「時間那麼久，陳述當時情形不記
      得，我只記得錢拿給乙○○說錢是蔡先生的就走了」、「
      我有跟乙○○說蔡先生交給你的」（原審卷第79頁）等語
      ，惟其於本院審理中又稱：「（當時你有否向乙○○說是
      丁○○要你託交給他的？）當時我沒有講什麼，我只把紙
      袋在桌上點一下就走了，因為當時乙○○在與別人講話。
      （乙○○是在講電話還是與人直接對談？）好像在講電話
      ，而且旁邊還有人在。（後來乙○○是否有問你為何要交
      付150,000元給他？）沒有」等語（本院卷附94年12月6日
      審判筆錄第5頁），是證人丙○○交付150,000元予被告乙○○當時，究竟有無告知乙○○該筆款項之來源，其前後
      供述不一，固無從加以判斷，惟查150,000元現金當非一
      筆小數目，縱被告乙○○於收受當時在講電話，除非其於
      收受前已有他人告知該筆款項之來源，否則其於事後當必
      問明該筆款項究係何人委託丙○○轉交，豈有既未向丙○○詢問復未向甲○○求證，即誤認該筆款項係甲○○所返
      還之借款之理？易言之，證人丙○○於交付款項當時已告
      知被告乙○○款項之來源固毋論矣，即便丙○○當時未告
      知，若非被告乙○○事先已知悉該筆款項之來源，其亦必
      定於事後加以釐清，是其就該筆款項究係何人委託丙○○
      轉交，顯無誤會之可能；況被告丁○○與被告乙○○關係
      曖昧，迭據證人甲○○、丙○○供明在卷（89年度他字第
      3074號卷第47頁、原審卷第116頁、本院卷附94年12月6日
      審判筆錄第7頁），被告丁○○果有意要將賄款交予乙○○保管，豈有不讓乙○○知悉之理？益徵被告乙○○於收
      受丙○○轉交之150,000元時，明知該筆款項係丁○○收
      受之賄款，猶將之存入自己上開三峽中山郵局活期存款帳
      戶內而代丁○○加以保管。其上開所辯於收受當時一直誤
      以為是甲○○託丙○○要還伊的借款，直至數日後經詢甲○○及丁○○，始知悉該筆款項與戊○○有關云云，顯然
      悖離經驗法則及論理法則，委無足採。
    (3)至證人甲○○嗣於檢察官偵訊中翻異前詞，改稱：88年8
      月底，被告乙○○曾詢問伊有無透過丙○○交付150,000
      元，伊答以沒有云云（90年度偵字第1551號卷第182頁）
      ，於原審調查中亦陳稱：88年8月底、9月初，乙○○遇到
      伊即表示收到伊委託丙○○返還的150,000元，伊隨即表
      示沒有返還（原審卷第106頁），且稱因時間太久，故伊
      忘記被告乙○○曾向伊詢問上開情事，後來回去慢慢想，
      才想起來云云（原審卷第107頁、第108頁），惟揆諸上開
      說明，被告乙○○既於收受款項當時已知悉該筆款項之來
      源，又豈有遲至88年8月底、9月初始向甲○○求證之可能
      ？況其於88年8月24日即將該筆款項存入其三峽中山郵局
      之帳戶內，斯時焉有可能尚未釐清款項之來源即恣意將之
      入帳？是證人甲○○嗣後所證被告乙○○向其求證之時點
      ，亦有違常情，堪認證人甲○○上開所證，顯係出於迴護
      被告乙○○所為，尚難遽採。
（六）綜上所述，本件事證已臻明確，被告丁○○、乙○○犯行
      均洵堪認定，應依法論科。
三、按「明知因犯貪污治罪條例第4條至第6條之罪所得之財物，
    故為收受、搬運、隱匿、寄藏或故買者，同條例第15條（修
    正前同條例第14條）定有處罰明文，其目的在防止犯貪污罪
    所得追徵之困難，屬非身分犯；與同條例第4條至第6條所定
    之身分犯罪，在澄清吏治、嚴肅官箴者保護法益有異。此罪
    自不限定以依據法令從事公務之人員，或受公務機關委託承
    辦公務之人為其犯罪主體」，有最高法院87年台上字第931
    號判決要旨可資參照。經查，被告乙○○於本件案發時係擔
    任三峽鎮公所之工友，業據其於法務部調查局臺北縣調查站
    調查時供述明確（89年度他字第3074號卷第42頁反面），是
    其無論係鎮公所編制內或編制外之人員，均難認係貪污治罪
    條例第2條所謂「依據法令從事公務之人員」或「受公務機
    關委託承辦公務之人」，惟揆諸前開說明，其亦得為同條例
    第15條之犯罪主體，並無疑義，是核被告乙○○所為，係犯
    貪污治罪條例第15條明知因犯對於職務上之行為收受賄賂罪
    所得之財物故為寄藏罪。而被告丁○○係前臺北縣三峽鎮公
    所建設課課長，負責督導辦理轄內各項道路工程發包及施作
    等工作，本件東眼路支線產業道路拓寬及改善工程係其職務
    上所掌管之事務乙節，亦有行政院農業委員會林務局新竹林
    區管理處91年9月5日91竹政字第0912107279號函附三峽鎮公
    所之申請函件影本（90年度偵字第1551號卷第73頁以下）存
    卷可按，自屬貪污治罪條例第2條所定「依據法令從事公務
    之人員」，其利用承辦上開道路拓寬及改善工程之機會，自
    戊○○收受賄款共計300,000元，核其所為，係犯貪污治罪
    條例第5條第1項第3款之對於職務上之行為收受賄賂罪。被
    告丁○○於收受戊○○所開立之150,000元支票後，竟以之
    作為無法為戊○○送件之藉口，嗣於同意戊○○以現金150,
    000元換票之要求並收受150,000元現金後，又藉故拒不返還
    支票，嗣於發票日後10個月委請丙○○將之兌現，顯係擔心
    戊○○屆時反悔拒絕支付當初約定之「後謝」150,000元，
    為確保得以實拿賄款300,000元所為之舉措，其先後2次收受
    150,000元賄款，係基於1個犯罪決意，實施該當於同一犯罪
    構成要件之數個舉動，且2次收受賄款具有時間、場所之密
    接關連性，復侵害同一國家法益，自應論以接續犯，僅成立
    1個對於職務上之行為收受賄賂罪。公訴意旨認被告丁○○
    上開所為，時間緊接，所犯罪名相同，顯係出於概括犯意為
    之，應依刑法第56條連續犯之規定以一罪論云云，容有誤會
    ，併此指明。
四、原審不察，遽採被告丁○○、乙○○上開辯解而為渠等無罪
    之諭知，自有未洽。檢察官以證人陳再興、甲○○於調查局
    調查時、證人戊○○、丙○○於檢察官偵訊時之供述，以及
    前揭證人戊○○所開立之支票影本、證人戊○○於土城市農
    會貨饒分會之支票存款、活期存款帳戶交易明細表各1紙、
    證人吳森林開立之收據影本、被告乙○○三峽中山郵局郵政
    存簿儲金簿影本、證人丙○○郵政存簿儲金每日活動戶存提
    詳情表影本、行政院農業委員會林務局新竹林區管理處91年
    9月5日91竹政字第0912107279號函附三峽鎮公所之申請函件
    影本及法務部調查局89年10月24日（89）陸（三）字第8907
    9044號鑑定通知書乙份，認定被告丁○○、乙○○觸犯上開
    罪嫌，提起上訴指摘原判決不當，為有理由，應由本院將原
    判決撤銷改判。爰審酌被告丁○○身為公務員，原應戮力從
    公，誠實清廉、謹慎勤勉，依據法令從事公務，不得貪圖不
    法利益，竟違反規定，利用職務上機會收受賄賂，破壞國家
    公務員之形象，且犯罪所得多達300,000元，情節非輕；被
    告乙○○時任三峽鎮公所工友，受被告丁○○指示代為保管
    賄款，惟僅係單純寄藏，並非為一己私利將之花用殆盡；及
    渠2人犯罪後均飾詞狡卸，並勾串證人陳再興、丙○○、甲○○等人為虛偽不實之陳述等一切情狀，分別量處如主文第
    2項、第3項所示之刑，並依貪污治罪條例第17條之規定，各
    宣告如主文第2項、第3項所示之褫奪公權期間，以懲效尤。
    末查，貪污治罪條例第10條第1項、第2項規定：「犯第4條
    至第6條之罪者，其所得財物應予追繳，並依其情節分別沒
    收或發還被害人；前項財物之全部或一部無法追繳時，應追
    徵其價額，或以其財產抵償之」，其立法意旨係以被告犯上
    開法條規定之罪，所得之財物，俱應予追繳，不容其獲取不
    法利得，而辱官箴，並將因犯貪污罪取得之財物，依被害人
    之有無而分別諭知發還被害人或沒收，其認應發還被害人者
    ，尤應確認是否屬「被害人」，此為當然之前提條件。交付
    賄賂之行為，縱行賄人係對公務員之職務上行為為之，不成
    立行賄罪，但此種玷辱公務員應公正、廉潔執行職務之違背
    公序良俗行為，自不在法律保護範圍，倘猶認其仍屬被害人
    ，豈非變相鼓勵，自與制定貪污治罪條例旨在嚴懲貪污，澄
    清吏治之立法本旨有違，是以對公務員職務上行為交付賄賂
    之人，不能認屬被害人，其所交付之賄賂應予沒收，不得發
    還之（參照最高法院92年度台上字第5053號判決）。即此，
    本件交付賄款予被告丁○○之戊○○，並非屬被害人，因此
    即便被告丁○○曾於事後，因戊○○投訴揭發，為掩飾其犯
    行，指示乙○○經由丙○○退還150,000元現款予戊○○指
    定之代收人吳森林，但被告丁○○所收受之賄款既為300,
    000元，該300,000元賄款仍應依貪污治罪條例第10條第1項
    、第2項規定予以追繳沒收，如全部或一部無法追繳時，應
    以其財產抵償之。
五、證人丙○○、甲○○為迴護被告丁○○、乙○○，竟視法如
    無物，對於前開於案情有重要關係之事項，於本院94年12月
    6日審理期日，經具結後，為虛偽不實之證詞（詳見本院卷
    第60頁至第67頁），涉有刑法第168條偽證罪嫌，應由檢察
    官分案偵處，以維法治，並正視聽。
參、據上論斷，應依刑事訴訟法第369條第1項前段、第364條、
    第299條第1項前段，貪污治罪條例第5條第1項第3款、第10
    條第1項、第2項、第15條、第17條，刑法第11條前段、第37
    條第2項，判決如主文。
本案經檢察官陳玉珍到庭執行職務。
中    華    民    國    95    年    2    月    14   日
                  刑事第九庭審判長法  官  李文成
                                  法  官  王復生
                                  法  官  周盈文
以上正本證明與原本無異。
如不服本判決，應於收受送達後十日內向本院提出上訴書狀，其
未敘述上訴之理由者並得於提起上訴後十日內向本院補提理由書
（均須按他造當事人之人數附繕本）。
                                  書記官  余姿慧
中    華    民    國    95    年    2    月    14   日
附錄：本案論罪科刑法條全文
貪污治罪條例第5條
有下列行為之一者，處7年以上有期徒刑，得併科新臺幣60,000,
000元以下罰金：
一、意圖得利，擅提或截留公款或違背法令收募稅捐或公債者。
二、利用職務上之機會，詐取財物者。
三、對於職務上之行為，要求、期約或收受賄賂或其他不正利益
    者。
前項第1款及第2款之未遂犯罰之。
貪污治罪條例第15條
明知因犯第4條至第6條之罪所得之財物，故為收受、搬運、隱匿
、寄藏或故買者，處1年以上7年以下有期徒刑，得併科新台幣3,
000,000元以下罰金。


司法院資訊處製作；財團法人民間司法改革基金會備份。
